ACORDAO-COMPLETO-2555194

ACÓRDÃO 6553/2022 ATA 34/2022 - PRIMEIRA CÂMARA

VISTOS, relatados e discutidos estes autos que tratam de atos de concessão de pensão militar (inicial e reversão) emitido pelo Comando da Marinha;
ACORDAM os Ministros do Tribunal de Contas da União, reunidos em Sessão da 1ª Câmara, nos termos dos arts. 71, inciso III, da Constituição Federal, 1º, inciso V, e 39, inciso II, da Lei 8.443/1992 e 260, § 1º, do RITCU e ante as razões expostas pelo Relator, em:
9.1. considerar ilegais e negar registro aos atos de concessão de pensão militar (inicial e reversão) instituídos por Agenor do Nascimento (XXX.305.908-XX) ;
9.2. dispensar a devolução dos valores indevidamente recebidos até a data da ciência, pelo Comando da Marinha, do presente acórdão, com base no Enunciado 106 da Súmula da Jurisprudência do TCU;
9.3. determinar ao Comando da Marinha que:
9.3.1. faça cessar os pagamentos decorrentes dos atos impugnados, comunicando ao TCU, no prazo de 15 (quinze) dias, as providências adotadas, nos termos do art. 262, caput, do Regimento Interno do TCU, do art. 8º, caput, da Resolução-TCU 206/2007 e do art. 19, caput, da Instrução Normativa-TCU 78/2018;
9.3.2. proceda à regularização do soldo que serve de base de cálculo para os proventos das pensões militares em análise;
9.3.3. emita novo ato de pensão militar, livre da irregularidade apontada, submetendo-o ao TCU, no prazo de 30 (trinta) dias, consoante os arts. 262, § 2º, do Regimento Interno do TCU e 19, § 3º, da Instrução Normativa TCU 78/2018;
9.3.4. informe às interessadas que, no caso de não provimento de recursos eventualmente interpostos, deverão ser repostos os valores recebidos após a ciência deste acórdão pelo Comando da Marinha; 
9.3.5. comunique imediatamente às interessadas o teor do presente acórdão, encaminhando ao TCU, no prazo de 30 (trinta) dias, comprovante das respectivas datas de ciência, nos termos do art. 4º, § 3º, da Resolução-TCU 170/2004.

Atos de concessão de pensão militar emitidos pelo Comando da Marinha. Apreciação para fins de registro.

Primeira Câmara

Comando da Marinha.

3. Interessadas: Francisca Alves do Nascimento (XXX.240.707-XX); Francisca Pontes Marinho (XXX.652.547-XX); Marisa Suely Nascimento de Sena (XXX.550.814-XX).

13.1. Ministros presentes: Walton Alencar Rodrigues (Presidente) e Vital do Rêgo (Relator).
13.2. Ministro-Substituto convocado: Marcos Bemquerer Costa.
13.3. Ministros-Substitutos presentes: Augusto Sherman Cavalcanti e Weder de Oliveira.

VITAL DO RÊGO

Adoto como relatório, com os devidos ajustes de forma, a instrução elaborada no âmbito da Secretaria de Fiscalização de Integridade de Atos e Pagamentos de Pessoal e de Benefícios Sociais - Sefip (peça 5) , com a qual se manifestou de acordo o corpo gerencial daquela unidade técnica especializada (peça 6) , a seguir transcrita:
INTRODUÇÃO
Trata-se de atos de pensão militar, submetidos, para fins de registro, à apreciação do Tribunal de Contas da União (TCU) , de acordo com o art. 71, inciso III, da Constituição Federal.  Os atos foram cadastrados e disponibilizados ao TCU por intermédio do Sistema e-Pessoal, na forma do art. 2º e 4º da Instrução Normativa TCU 78/2018.
Os atos desse processo pertencem às seguintes unidades:
Unidade emissora: COMANDO DA MARINHA.
Unidade cadastradora:  SERVIÇO DE INATIVOS E PENSIONISTAS DA MARINHA.
Subunidade cadastradora: SVPM - Pensão Militar.
EXAME TÉCNICO
Procedimentos aplicados
Os procedimentos para exame, apreciação e registro de atos de pessoal encontram-se estabelecidos na Instrução Normativa TCU 78/2018 e na Resolução TCU 206/2007. Essas normas dispõem que os atos de pessoal disponibilizados por meio do e-Pessoal devem ser submetidos previamente a críticas automatizadas, com base em parâmetros predefinidos.
As críticas das informações cadastradas na etapa de coleta do ato foram elaboradas e validadas levando-se em conta as peculiaridades de cada ato. Os itens verificados nessa etapa são inerentes a dados cadastrais, fundamentos legais, mapa de tempo, ficha financeira, assim como eventuais ocorrências de acumulação. Trata-se de verificações abrangentes, minuciosas e precisas e sem a necessidade de ação humana e, portanto, menos suscetível a falhas. As críticas aplicadas estão discriminadas no sistema, no Menu e-Pessoal, opção "Crítica", que podem ser acessadas mediante concessão de perfil específico a servidores do TCU responsáveis pela análise.
Além das críticas automatizadas, há verificação humana adicional no caso de haver alertas do sistema ou informações não formatadas, como esclarecimentos do gestor ou do controle interno.  
As críticas também consideram os registros do Sistema Integrado de Administração de Recursos Humanos (Siape) . O Siape disponibiliza informações atualizadas sobre as parcelas que integram os proventos, diferentemente, portanto, do e-Pessoal, que informa as parcelas no momento do registro do ato. 
Essa confrontação com o Siape fornece uma visão atual e verdadeira da situação, o que permite descaracterizar irregularidades e inconsistências que, embora constantes do e-Pessoal, já foram corrigidas.
As verificações detectadas nos atos encontram-se discriminadas na aba de pendências de cada ato no sistema e-Pessoal, bem como nos espelhos dos atos contemplados por esta instrução.
Exame das Constatações
Ato: 75372/2021 - Inicial - Interessado (a) : AGENOR DO NASCIMENTO - CPF: XXX.305.908-XX
Beneficiários: FRANCISCA PONTES MARINHO - CPF: XXX.652.547-XX - Ex-esposo (a) pensionado (a) e FRANCISCA ALVES DO NASCIMENTO - CPF: XXX.240.707-XX - Companheiro (a) 
Parecer do Controle Interno: considerar o ato Legal.
Constatações e análises: 
1.1.1. Posto/Graduação de referência para cálculo dos proventos de reforma, que repercute sobre a pensão militar, não correspondente ao mesmo da ativa, vide Acórdão 2225/2019-TCU-Plenário.
Justificativa do Gestor de Pessoal: Proventos do Instituidor são reconhecidos pela Portaria nº 198, em 29/07/2011, do Serviço de Inativos e Pensionistas da Marinha, considerado legal conforme Acórdão 2236/2011-TCU-Segunda Câmara, anterior à prolação do Acórdão nº 2.225/2019, de 18/09/2019. 
Análise do Controle Interno: Justificativa do gestor esclarece pendência
Análise da Equipe Técnica: Ilegal
Pela leitura do ato de concessão militar e seus anexos, verifica-se que o instituidor foi inicialmente reformado por limite de idade com proventos com base no soldo de 2º Sargento.
A posterior reforma por invalidez/incapacidade majorou os proventos para o posto/graduação para 2º Tenente. Tal situação afronta o Acórdão 2225/2019-TCU-Plenário que permite a majoração de reforma somente para militares da ativa ou reserva e no caso em tela o militar já se encontrava reformado, sendo que tal irregularidade repercute sobre os proventos de pensão militar.
Frente a tal situação a concessão em tela não pode prosperar, devendo receber a chancela pela ILEGALIDADE e reajustar os proventos da pensão militar ao posto/graduação de 2º Sargento.
1.1.2. Há outro ato na base de mesmo CPF, mesmo órgão e o mesmo tipo, e que ainda não foi apreciado. Ato (s) encontrado (s) no e-Pessoal: 77282/2021 (TCU) , 77444/2021 (TCU) .
Justificativa do Gestor de Pessoal: Não há. Verificação efetuada no âmbito do TCU.
Análise do Controle Interno:  Não há. Verificação efetuada no âmbito do TCU.
Análise da Equipe Técnica: Legal
Atos serão instruidos conjuntamente.
1.1.3. Ato com anexo do tipo sentença judicial (Poder Judiciario comarca da capital RJ) .
Justificativa do Gestor de Pessoal: Não há. Verificação efetuada no âmbito do TCU.
Análise do Controle Interno:  Não há. Verificação efetuada no âmbito do TCU.
Análise da Equipe Técnica: Legal
Verifica-se que no ato em estudo há um interessado que consta no rol dos beneficiários por decisão judicial. A Sra. FRANCISCA ALVES DO NASCIMENTO é ex-companheira pensionada. A leitura da documentação anexada ao ato possibilita concluir ela encontra-se amparada para ser beneficiária no caso em estudo pela Lei nº 3.765/60, art. 7º, inciso I, alínea 'c' - Pensão militar de primeira ordem de prioridade ex-companheira pensionada.
O quadro resumo de ocorrências e, quando for o caso, o detalhamento da norma legal e da jurisprudência para as inconsistências acima elencadas encontra-se no anexo II dessa instrução. 
Encaminhamento do ato: 
Considerar ILEGAL e recusar registro do ato de Pensão militar 75372/2021 - Inicial de AGENOR DO NASCIMENTO do quadro de pessoal do órgão/entidade COMANDO DA MARINHA, com base nos arts. 71, inciso III, da Constituição Federal, 1º, inciso V, e 39, inciso II, da Lei 8.443/1992 e 260, § 1º, do Regimento Interno. 
Ato: 77444/2021 - Reversão - Interessado (a) : AGENOR DO NASCIMENTO - CPF: XXX.305.908-XX
Beneficiários: MARISA SUELY NASCIMENTO DE SENA - CPF: XXX.550.814-XX - Filho (a) e FRANCISCA ALVES DO NASCIMENTO - CPF: XXX.240.707-XX - Companheiro (a) 
Parecer do Controle Interno: considerar o ato Legal.
Constatações e análises: 
1.1.4. Posto/Graduação de referência para cálculo dos proventos de reforma, que repercute sobre a pensão militar, não correspondente ao mesmo da ativa, vide Acórdão 2225/2019-TCU-Plenário.
Justificativa do Gestor de Pessoal: Proventos do Instituidor são reconhecidos pela Portaria nº 198, em 29062011, do Serviço de Inativos e Pensionistas da Marinha, considerado legal conforme Acórdão 2236/2011-TCU-Segunda Câmara, anterior à prolação do  Acórdão nº 2.225/2019, de 18/09/2019. 
Análise do Controle Interno: Justificativa do gestor esclarece pendência
Análise da Equipe Técnica: Ilegal
O presente ato trat-se de ato de reversão tendo em vista o falecimentos de uma das beneficiárias, pela leitura do ato de concessão militar e seus anexos, verifica-se que o instituidor foi inicialmente reformado por limite de idade com proventos com base no soldo de 2º Sargento.
A posterior reforma por invalidez/incapacidade majorou os proventos para o posto/graduação para 2º Tenente. Tal situação afronta o Acórdão 2225/2019-TCU-Plenário que permite a majoração de reforma somente para militares da ativa ou reserva e no caso em tela o militar já se encontrava reformado, sendo que tal irregularidade repercute sobre os proventos de pensão militar.
Frente a tal situação a concessão em tela não pode prosperar, devendo receber a chancela pela ILEGALIDADE e reajustar os proventos da pensão militar ao posto/graduação de 2º Sargento.
1.1.5. Há outro ato na base de mesmo CPF, mesmo órgão e o mesmo tipo, e que ainda não foi apreciado. Ato (s) encontrado (s) no e-Pessoal: 75372/2021 (TCU) , 77282/2021 (TCU) .
Justificativa do Gestor de Pessoal: Não há. Verificação efetuada no âmbito do TCU.
Análise do Controle Interno:  Não há. Verificação efetuada no âmbito do TCU.
Análise da Equipe Técnica: Legal
Atos serão instruidos conjuntamente.
1.1.6. Ato de alteração/reversão sem ato inicial apreciado pela legalidade.  Ato (s) inicial encontrado (s) no e-Pessoal: 75372/2021 (TCU) .
Justificativa do Gestor de Pessoal: Não há. Verificação efetuada no âmbito do TCU.
Análise do Controle Interno:  Não há. Verificação efetuada no âmbito do TCU.
Análise da Equipe Técnica: Legal
Atos serão instruidos conjuntamente.
O quadro resumo de ocorrências e, quando for o caso, o detalhamento da norma legal e da jurisprudência para as inconsistências acima elencadas encontra-se no anexo II dessa instrução. 
CONCLUSÃO
 A abrangência e a profundidade das verificações levadas a efeito fundamentam convicção de que os atos 77444/2021 e 75372/2021 podem ser apreciados pela ilegalidade, em razão das irregularidades apontadas no item Exame das Constatações desta instrução, que representam afronta à legislação e à jurisprudência de referência
PROPOSTA DE ENCAMINHAMENTO
 Ante o exposto, com fundamento no art. 71, inciso III, da Constituição Federal, no art. 1º, inciso V, e art. 39, incisos I e II, da Lei 8.443/1992, no art. 260 do Regimento Interno do Tribunal de Contas da União, propõe-se: 
Considerar ILEGAIS e recusar registro dos atos de Pensão militar 77444/2021 - Reversão e 75372/2021 - Inicial de e AGENOR DO NASCIMENTO, respectivamente, do quadro de pessoal do órgão/entidade COMANDO DA MARINHA, com base nos arts. 71, inciso III, da Constituição Federal, 1º, inciso V, e 39, inciso II, da Lei 8.443/1992 e 260, § 1º, do Regimento Interno.
Com fulcro no art. 262, caput, do Regimento Interno deste Tribunal, determinar ao órgão/entidade COMANDO DA MARINHA que: 
emita novo ato, livre da irregularidade ora apontada, em substituição  ao ato de Pensão militar de AGENOR DO NASCIMENTO, submetendo-o à nova apreciação por este Tribunal, na forma do artigo 260, caput, também do Regimento.
dispense a devolução dos valores indevidamente recebidos de boa-fé até a data da ciência do órgão/entidade COMANDO DA MARINHA, do acórdão que vier a ser proferido, com base no Enunciado 106 da Súmula da Jurisprudência do TCU.
promova o recálculo do valor atualmente pago a título de reforma/pensão militar com base no posto/graduação incorreto, no prazo 15 (quinze) dias, contados a partir da ciência desta deliberação, sujeitando-se a autoridade administrativa omissa à responsabilidade solidária, em face de manifesta ilegalidade.
dê ciência, no prazo de quinze dias, contados da notificação, do inteiro teor desta deliberação (a) o interessado (a) , alertando-o (a) de que o efeito suspensivo proveniente da interposição de eventuais recursos junto ao TCU não o (a) exime da devolução dos valores percebidos indevidamente, caso o recurso não seja provido.
2. 	O Ministério Público junto ao TCU, representado nos autos pelo Procurador Dr. Rodrigo Medeiros de Lima, manifestou-se de acordo com a proposição da unidade técnica (peça 7) .
	É o Relatório.

não há.

Procurador Rodrigo Medeiros de Lima.

PENSÃO MILITAR. MELHORIA DE PROVENTOS NA REFORMA ASSOCIADA AO RECONHECIMENTO DE INVALIDEZ DE INSTITUIDOR ENTÃO JÁ REFORMADO. AUSÊNCIA DE PREVISÃO LEGAL PARA A CONCESSÃO DA VANTAGEM FIXADA NO ART. 110 DA LEI 6.880/1980 A MILITAR REFORMADO OU PARA A CUMULAÇÃO DO ACRÉSCIMO COM A VANTAGEM PREVISTA NO ART. 50, INCISO II, DA NORMA. IRREGULARIDADE QUE SE COMUNICA PARA A PENSÃO MILITAR. ILEGALIDADE DOS ATOS. NEGATIVA DE REGISTRO. DETERMINAÇÕES.

PENSÃO MILITAR (PMIL)

Secretaria de Fiscalização de Integridade de Atos e Pagamentos de Pessoal e de Benefícios Sociais (Sefip).

Trata-se de atos de concessão de pensão militar (inicial e reversão) emitidos pelo Comando da Marinha e instituídos pelo ex-militar Agenor do Nascimento. 
A Secretaria de Fiscalização de Integridade de Atos e Pagamentos de Pessoal e de Benefícios Sociais - Sefip, na instrução de peça 5, propõe considerar ilegais os atos em epígrafe. Isso porque, em ambos, consta que o instituidor da pensão militar em questão foi reformado inicialmente por idade e, posteriormente, novamente reformado, desta feita por incapacidade/invalidez, situação que lhe proporcionou majoração indevida de proventos sem que exista autorização legal para tanto. 
O Ministério Público junto ao Tribunal (MPTCU) , no parecer de peça 7, ratificou a proposta formulada pela Sefip.
II
Registro minha concordância integral com a proposta formulada pela unidade técnica, aquiescida pela manifestação do MPTCU, razão pela qual acolho os pareceres precedentes por seus próprios fundamentos, valendo-me, para tanto, da técnica da motivação per relationem, nos termos do art. 2º, § 3º, do Decreto 9.830, de 10 de junho de 2019, sem prejuízo de tecer os breves comentários a seguir.
No que diz respeito às pensões militares instituídas pelo Sr. Agenor do Nascimento, verifico que ambas contemplam majoração irregular de proventos na reforma do referido instituidor. A tabela a seguir resume a situação da concessão em análise: 
	Instituidor
 (atos e-Pessoal) 
	BASE DE CÁLCULO DOS PROVENTOS

		Posto/Grad. na ativa
	Posto/Grad.
da reforma inicial por impedimento de idade
	Posto/Grad. da reforma (alteração) por incapacidade
 (majoração irregular) 
	Posto/Grad.
Concedido na Pensão Militar 
	Posto/Grad.
Correto na Pensão Militar 

	Agenor do Nascimento
Inicial - (75372/2021) 
Reversão - (77444/2021) 
	2º Sargento
	2º sargento
	2º Tenente
	2º Tenente
	2º sargento

No entanto, para situações como a destacada na tabela, observo que esta Corte de Contas, a partir da prolação do Acórdão 2225/2019-TCU-Plenário, da relatoria do Min. Benjamin Zymler, passou a entender que não há previsão legal para extensão da vantagem estabelecida no art. 110 da Lei 6.880/1980 a militares já reformados: 
ATOS DE REFORMA. ALTERAÇÃO DE UMA DAS CONCESSÕES PARA ELEVAÇÃO, EM UM GRAU HIERÁRQUICO, DO POSTO SOBRE O QUAL CALCULADOS OS PROVENTOS DO INATIVO, EM FACE DA SUPERVENIÊNCIA DE INVALIDEZ PERMANENTE DECORRENTE DE DOENÇA ESPECIFICADA EM LEI. MILITAR ANTERIORMENTE REFORMADO COM PROVENTOS JÁ CALCULADOS SOBRE O POSTO HIERÁRQUICO SUPERIOR, POR TEMPO DE SERVIÇO. AUSÊNCIA DE PREVISÃO LEGAL PARA EXTENSÃO DA VANTAGEM ESTABELECIDA NO ART. 110 DA LEI 6.880/1980 A MILITARES JÁ REFORMADOS, BEM COMO PARA O ACRÉSCIMO DE DOIS POSTOS NO CÁLCULO DOS PROVENTOS. NEGATIVA DE REGISTRO. DETERMINAÇÕES. LEGALIDADE E REGISTRO DAS DEMAIS CONCESSÕES. (destaque acrescido) .
Diante do que restou brevemente demonstrado e considerando que o ato de pensão militar é distinto do ato de concessão de reforma dele derivado, as pensões militares instituídas por Agenor do Nascimento não reúnem condições para receber a chancela da legalidade. Nada obstante, cabe determinação para que o Comando da Marinha proceda à correção do soldo que serve de base de cálculo para os proventos das pensões militares em análise. 
	Ante o exposto, voto para que seja adotada a minuta de acórdão que ora trago ao exame deste Colegiado.
TCU, Sala das Sessões, em 27 de setembro de 2022.
Ministro VITAL DO RÊGO 
Relator